【裁判字號】    98,易,3648
【裁判日期】    991029
【裁判案由】    背信等
【裁判全文】
臺灣臺中地方法院刑事判決              98年度易字第3648號
公  訴  人  臺灣臺中地方法院檢察署檢察官
被      告  戊○○
選任辯護人  簡文玉律師
上列被告因背信等案件，經檢察官提起公訴（97年度偵字第1534
1號），本院判決如下：
    主    文
戊○○連續犯背信罪，處有期徒刑壹年陸月，減為有期徒刑玖月
。又犯偽造私文書罪，處有期徒刑捌月，減為有期徒刑肆月，偽
造如附表所示之印文共陸拾貳枚均沒收。應執行有期徒刑壹年，
偽造如附表所示之印文共陸拾貳枚均沒收。
    犯罪事實
一、戊○○於民國93年9月4日以前，擔任裕豐國際科技股份有限
    公司（下稱裕豐公司）董事長，係為裕豐公司處理事務之人
    ，竟基於背信之概括犯意，連續為下列背信犯行﹕
（一）戊○○意圖為自己或玖興股份有限公司（下稱玖興公司）
      不法之利益，及損害裕豐公司之利益，先於89年9月14日
      與張賴玉好（戊○○之妻，裕豐公司之董事兼總經理）、
      張文沼（戊○○之子，裕豐公司之董事）等人共同成立與
      裕豐公司營業項目相同（皆為醫療器材之生產銷售行業）
      之玖興公司，由戊○○擔任玖興公司負責人；戊○○基於
      裕豐公司董事長職權，再指示裕豐公司之員工壬○○從事
      玖興公司之工作，及自91年1月9日至93年8月11日止，由
      裕豐公司支付玖興公司之電話費、稅金、薪資及勞健保費
      等費用，共計新臺幣（下同）106萬5725元（起訴書誤載
      為107萬8725元），而違背其身為裕豐公司董事長之任務
      ，致生損害於裕豐公司之財產。
（二）緣裕豐公司之主要營業項目為生產具有專利權之安全注射
      針筒，該專利權為張賴玉好所有，張賴玉好與裕豐公司於
      89年5月28日訂有「專利授權製造販售合約書」，雙方約
      定自簽約日起第1年至第4年，裕豐公司應就每支銷售針筒
      支付0.08元之專利權利金予張賴玉好。戊○○承前背信犯
      意，意圖為自己或其妻張賴玉好之不法利益，及損害裕豐
      公司之利益，復於93年1月2日及13日，未經股東會決議，
      以裕豐公司負責人之身分，與鐿太科技股份有限公司（下
      稱鐿太公司）之負責人林寶彰簽訂「代理裕豐公司製造銷
      售合作契約」及其附約，約定由鐿太公司代理裕豐公司製
      造銷售3cc容量以外之安全注射針筒等產品。依該合約及
      附約之內容，裕豐公司須無條件將生產技術移轉予鐿太公
      司、將公司往來業務資料移轉予鐿太公司、允許鐿太公司
      工程人員進駐裕豐公司收集生產資料、協助鐿太公司建廠
      、將CE、GMP、FDA、510K之相關認證資料交給鐿太公司並
      傳承經驗，此外，鐿太公司並取得北美、日本及臺灣地區
      以外之獨家代理銷售權，而鐿太公司僅需給付每支針筒
      0.1元之權利金予裕豐公司；戊○○即以上述方式，將裕
      豐公司賴以競爭之技術優勢全部讓與他人，又裕豐公司就
      每支針筒扣除應付予張賴玉好0.08元之專利權利金後，僅
      取得0.02元之毛利，實際上無法獲得利潤，致生損害於裕
      豐公司之利益。另戊○○又於93年1月2日及13日簽字同意
      由擁有安全針筒專利權之張賴玉好與鐿太公司簽訂「安全
      針筒專利權生產製造銷售合作契約」及其附約，約定於張
      賴玉好將上開鐿太公司代理裕豐公司製造銷售之產品之相
      關智慧財產權授權予鐿太公司後，由張賴玉好與鐿太公司
      合組成立一新公司，張賴玉好以技術股作價持有新公司百
      分之八之股份，由新公司製造銷售上開產品。其後，於93
      年6月間，因張賴玉好與鐿太公司約定之新公司未如期成
      立，裕豐公司遂與鐿太公司終止上開代理製造銷售合約，
      惟裕豐公司賴以競爭之技術，業已外流，損失無法估計。
二、戊○○係裕豐公司之負責人，及商業會計法所稱之商業負責
    人，其明知裕豐公司員工壬○○、辛○○、己○○、庚○○
    、劉子○○、丁○○、丙○○、癸○○、甲○○等9人，於
    附表所示之時間，未領取如附表所示之薪資，竟於93年11月
    間某日，在其位於臺中市○區○○○街21號之住處，未經裕
    豐公司員工壬○○等9人之同意，在裕豐公司之員工薪資印
    領清冊上，接續盜蓋如附表所示之壬○○等9人之印章，表
    示壬○○等9人業已領取如附表所示之薪資，亦即裕豐公司
    業已支付如附表所示之薪資，而偽造私文書及會計憑證（員
    工薪資印領清冊為戊○○業務上製作之文書，亦屬員工領取
    薪資之收據私文書，及為商業會計法規定會計憑證中之原始
    憑證），足生損害於壬○○等9人及裕豐公司對員工薪資發
    放管理之正確性。
三、案經裕豐公司委由朱元宏律師、黃進祥律師、賈俊益律師、
    江順雄律師、黃進雄律師、張績寶律師及張志隆律師訴由臺
    灣臺中地方法院檢察署檢察官偵查起訴。
    理    由
一、證據能力之說明﹕
    按現行刑事訴訟法為保障被告之反對詰問權，排除具有虛偽
    危險性之傳聞證據，以求實體真實之發現，於該法第159條
    第1項明定被告以外之人於審判外之言詞或書面陳述，除法
    律有規定者外，不得作為證據。而刑事訴訟法第159條之1至
    159條之4有傳聞法則之例外規定，且被告以外之人於審判外
    之陳述，雖不符前4條之規定，而經當事人於審判程序同意
    作為證據，法院審酌該言詞陳述或書面陳述作成時之情況，
    認為適當者，亦得為證據；當事人、代理人或辯護人於法院
    調查證據時，知有第159條第1項不得為證據之情形，而未於
    言詞辯論終結前聲明異議者，視為有前項之同意，刑事訴訟
    法第159條之5定有明文。本件關於以下論及之劉南嚴、胡鈞
    遠於94年3月7日製作之查核報告書（見94年偵字第20500號
    卷第214頁、鐿太公司（代表人林寶彰）93年6月14日致張賴
    玉好之存證信函（見同上偵字卷第214頁第285、286頁）等
    證據，係屬被告以外之人於審判外之書面陳述，而檢察官、
    被告、辯護人並未就上開陳述有所爭執，且迄於言詞辯論終
    結前，均未主張有刑事訴訟法第159條第1項不得為證據之情
    形，是應認已同意作為證據，且經本院審酌後，認無不適當
    之情形，應認均有證據能力，合先敘明。
二、認定犯罪事實所憑之證據及理由﹕
（一）犯罪事實欄第一段第（一）分段之背信部分﹕
      訊據被告戊○○固坦承其於89年9月14日與其妻張賴玉好
      、其子張文沼等人共同成立與裕豐公司營業項目相同之玖
      興公司，由被告擔任玖興公司負責人，及自91年1月9日至
      93年8月11日止，由裕豐公司支付玖興公司之電話費、稅
      金、薪資及勞健保費等費用合計106萬5725元等情，惟矢
      口否認有何背信犯行，辯稱﹕伊並未指示裕豐公司之員工
      壬○○從事玖興公司之工作。辯護人則為被告辯護稱﹕(1)
      由92年度裕豐公司財務報表，可知裕豐公司至92年底尚欠
      被告145萬9277元，(2)參照玖興公司92年及93年度以裕豐
      公司為買受人所開立之統一發票，可知玖興公司與裕豐公
      司雙方交易金額高達546萬7189元，可請裕豐公司提出該
      期間共給付多少金額予玖興公司，便知裕豐公司尚欠玖興
      公司貨款；故縱由裕豐公司支付玖興公司之電話費、稅金
      、薪資及勞健保費等費用合計106萬5725元，並未對裕豐
      公司造成損害，自不得以背信罪相繩等語。經查﹕
      1.被告於93年9月4日以前擔任裕豐公司董事長，及其於89
        年9月14日與其妻張賴玉好、其子張文沼等人共同成立
        與裕豐公司營業項目相同（皆為醫療器材之生產銷售行
        業）之玖興公司，由被告擔任玖興公司負責人等情，有
        裕豐公司89年7月7日、93年2月26日變更登記表（見94
        年發查字第1131號卷第16至18頁、94年偵字第20500號
        卷第37至39頁）、裕豐公司93年股東常會議事錄（見
        94年發查字第1131號卷第19頁）、玖興公司89年9月14
        日設立登記表（見94年調偵字第282號卷第279、280頁
        ）等在卷可憑，復為被告所不爭執。被告身為裕豐公司
        董事長，竟另行成立與裕豐公司營業項目相同之玖興公
        司，藉以與裕豐公司從事業務競爭，其顯有為自己不法
        利益及損害裕豐公司利益之意圖。
      2.又被告成立玖興公司後，自91年1月9日至93年8月11日
        止，由裕豐公司支付玖興公司之電話費、稅金、薪資及
        勞健保費等費用合計106萬5725元乙節，有裕豐公司支
        付玖興公司往來款項明細表及裕豐公司之第一銀行活期
        存款存摺之紀錄在卷可考（見本院卷第1宗第92至94頁
        ），並為被告所不爭執；被告將裕豐公司之款項供作玖
        興公司之用，顯已違背其身為裕豐公司董事長，對於裕
        豐公司應負之任務。
      3.再者，證人即裕豐公司員工壬○○於本院證稱﹕伊在裕
        豐公司工作二十幾年了，一直都是裕豐公司的員工，沒
        有向玖興公司領過薪水；伊當時是在裕豐公司一廠、二
        廠兩邊上班，玖興公司設址在裕豐公司一廠內的一棟大
        樓，伊在一廠上班時，戊○○有時會指示伊製作玖興公
        司向裕豐公司的訂購單，以利從裕豐公司的倉庫中領到
        原料給玖興公司；戊○○曾指派伊去玖興公司做品管，
        但職務掛在裕豐公司，如果不用品管，就不去玖興公司
        上班；去玖興公司做品管，其工作內容是檢查玖興公司
        製作的注射針筒的推筒橡膠的品質等語（見本院卷第1
        宗第204頁正反面）。核其上開所述，有其蓋章經辦之
        玖興公司訂購單2紙（見94年偵字第20500號卷第242頁
        ）在卷可佐，堪信為真實。按被告身為裕豐公司董事長
        ，竟指派裕豐公司員工為玖興公司製作訂購單及從事品
        管工作，顯然違背其對於裕豐公司應負之任務。被告辯
        稱其未指示裕豐公司之員工從事玖興公司之工作云云，
        為其卸責之詞，無足憑信。
      4.被告雖辯以裕豐公司積欠其個人款項，故裕豐公司未受
        損害云云，惟查公司與自然人分屬不同之法人格，縱依
        被告所提之裕豐公司92年度及91年度財務報表暨會計師
        查核報告書，其上記載裕豐公司至92年底尚欠被告145
        萬9277元，惟此係被告個人與裕豐公司之債權債務關係
        ，與被告將裕豐公司之款項擅自供作玖興公司使用之背
        信行為，係屬二事，自難執此而認裕豐公司未受損害。
        何況，就裕豐公司監察人劉南嚴、查核人胡鈞遠於94年
        3月7日製作之查核報告書所載「有關鐿太之銷售權利金
        500萬元於民國93年1月15日匯入公司銀75809帳戶，卻
        於同一天有480萬元轉入戊○○私人帳戶。另有100萬元
        於民國93年2月9日匯入一銀75809帳戶，卻於同一天全
        額轉入戊○○私人帳戶」乙節（見94年偵字第20500 號
        卷第214頁），被告供承其將鐿太公司給付予裕豐公司
        之權利金轉匯至自己帳戶，係作為裕豐公司清償積欠自
        己款項之用（見本院卷第2宗第60頁、第82頁），則於
        93年1月15日被告自行將裕豐公司480萬元款項轉入自己
        帳戶後，已難謂裕豐公司尚積欠被告個人款項。
      5.被告又辯稱參照玖興公司92年及93年度以裕豐公司為買
        受人所開立之統一發票，可知玖興公司與裕豐公司雙方
        交易金額高達546萬7189元，可請裕豐公司提出該期間
        共給付多少金額予玖興公司，便知裕豐公司尚欠玖興公
        司貨款云云。惟查「交易金額」與「積欠金額」係屬二
        事，且依被告提出之裕豐公司92年度及91年度財務報表
        暨會計師查核報告書，至92年底，裕豐公司對玖興公司
        之應收帳款為76萬4196元，應付帳款為10萬3614元（見
        本院卷第1宗第50頁），兩相扣抵，玖興公司尚積欠裕
        豐公司66萬582元（764,196-103,614=660,582），可見
        於92年度，不僅裕豐公司未積欠玖興公司款項，甚且玖
        興公司尚積欠裕豐公司款項。至於裕豐公司之93年度財
        務報表，因被告於93年9月4日卸任裕豐公司董事長時，
        並未將裕豐公司之財務帳冊、原始會計憑證等資料完整
        交接，致無從製作確切之財務報表（參見本院卷第2宗
        第40頁反面、第59頁反面），而無正確之財務報表可供
        稽核比對。惟參照上述玖興公司於92年度尚積欠裕豐公
        司款項之實情，及如裕豐公司持續積欠玖興公司貨款，
        則玖興公司當不致繼續與裕豐公司往來之交易常情以判
        斷，被告提出統一發票主張裕豐公司積欠玖興公司款項
        云云，尚屬無據。
      6.綜上事證，被告之背信犯行洵堪認定。
（二）犯罪事實欄第一段第（二）分段之背信部分﹕
      訊據被告固坦承(1)其於93年1月2日及13日以裕豐公司負責
      人之身分，與鐿太公司負責人林寶彰簽訂「代理裕豐公司
      製造銷售合作契約」及其附約，約定由鐿太公司代理裕豐
      公司製造銷售3cc容量以外之安全注射針筒及四面針醫療
      用產品，鐿太公司就每支針筒需給付0.1元之權利金予裕
      豐公司；(2)其與鐿太公司商議由張賴玉好與鐿太公司合組
      成立一新公司，張賴玉好以技術股作價持有新公司百分之
      八之股份，由新公司製造銷售上開產品；(3)其後於93年6
      月間，因張賴玉好與鐿太公司約定之新公司未如期成立，
      裕豐公司遂與鐿太公司終止上開代理製造銷售合約等情，
      惟矢口否認有何背信犯行，辯稱﹕因為裕豐公司沒有錢，
      所以裕豐公司跟鐿太公司簽訂代理製造銷售合作契約，簽
      此契約對於裕豐公司沒有影響，因為當時裕豐公司根本沒
      有錢可以生產，在沒有辦法之下，才去簽此契約云云；辯
      護人亦為被告辯護稱﹕當初被告要跟鐿太公司簽約，也是
      依據鐿太公司之行銷能力而讓裕豐公司能夠獲得轉機，被
      告並無損害裕豐公司之意圖，且裕豐公司至今仍無法證明
      被告造成任何損害，故被告無背信之情事等語。經查﹕
      1.上述(1)裕豐公司於89年5月28日與具有安全針筒專利權
        之張賴玉好簽訂「專利授權製造販售合約書」，雙方約
        定自簽約日起第1年至第4年，裕豐公司應就每支銷售針
        筒支付0.08元之專利權利金予張賴玉好；(2)被告於93年
        1月2日及13日，以裕豐公司負責人之身分，與鐿太公司
        負責人林寶彰簽訂「代理裕豐公司製造銷售合作契約」
        及其附約，約定由鐿太公司代理裕豐公司製造銷售3cc
        容量以外之安全注射針筒等產品，依該合約及附約之內
        容，裕豐公司須無條件將生產技術移轉予鐿太公司、將
        公司往來業務資料移轉予鐿太公司、允許鐿太公司工程
        人員進駐裕豐公司收集生產資料、協助鐿太公司建廠、
        將CE、GMP、FDA、510K之相關認證資料交給鐿太公司並
        傳承經驗，此外，鐿太公司並取得北美、日本及臺灣地
        區以外之獨家代理銷售權，而鐿太公司就每支針筒給付
        0.1元之權利金予裕豐公司；(3)被告同時於93年1月2日
        及13日簽字同意由擁有安全針筒專利權之張賴玉好與鐿
        太公司簽訂「安全針筒專利權生產製造銷售合作契約」
        及其附約，約定於張賴玉好將上開鐿太公司代理裕豐公
        司製造銷售之產品之相關智慧財產權授權予鐿太公司後
        ，由張賴玉好與鐿太公司合組成立一新公司，張賴玉好
        以技術股作價持有新公司百分之八之股份，由新公司製
        造銷售上開產品；(4)其後，於93年6月間，因張賴玉好
        與鐿太公司約定之新公司未如期成立，裕豐公司遂與鐿
        太公司終止上開代理製造銷售合約等情；有張賴玉好之
        安全針筒專利資料、裕豐公司與張賴玉好89年5月28日
        簽訂之「專利授權製造販售合約書」（以上見94年偵字
        第20500號卷第200至208頁）、裕豐公司與鐿太公司93
        年1月2日簽訂之「代理裕豐公司製造銷售合作契約」、
        張賴玉好與鐿太公司93年1月2日簽訂且經被告簽字確認
        之「安全針筒專利權生產製造銷售合作契約」、裕豐公
        司與鐿太公司93年1月13日簽訂之「代理裕豐公司製造
        銷售合作契約附約一」、張賴玉好與鐿太公司93年1月
        13日簽訂且經被告簽字確認之「安全針筒專利權生產製
        造銷售合作契約附約一」、「終止代理製造銷售合約書
        」草稿、「安全針授權終止合約書」草稿（以上見本院
        卷第1宗第135至149頁）、鐿太公司93年6月14日致張賴
        玉好之存證信函（見94年偵字第20500號卷第282至287
        頁）影本各1份在卷可稽，堪信為真實。
      2.又證人劉南嚴於99年6月15日在本院證稱﹕伊本身是裕
        豐公司股東，93年9月4日經裕豐公司股東常會推選為監
        察人；注射針筒的生產技術是裕豐公司的主要營業事項
        ，依裕豐公司當時留存之資料及事後伊所查得之資料，
        裕豐公司與鐿太公司簽訂之「代理裕豐公司製造銷售合
        作契約及其附約」，沒有經過股東會決議；就上開「代
        理裕豐公司製造銷售合作契約及其附約」，雙方有履約
        ，後來查證的結果，裕豐公司在93年1月份簽約之後，
        把製作針筒的相關模具尺寸圖、驗證ISO、GMP、CE、FD
        A的資料都完全轉交給鐿太公司，機器的部份是有派工
        程人員過來公司了解機器設備，當時是說要幫助鐿太公
        司建廠，伊認為鐿太公司的工程人員來伊廠區看過機器
        之後，應該就沒有所謂的秘密可言。鐿太公司有交給裕
        豐公司800萬元左右的權利金。告證3移交清單裡面所記
        載的機器設備及專利圖片，是伊當選監察人之後才去向
        鐿太公司要回來的。依照裕豐公司與鐿太公司簽訂的契
        約及其附約，生產製造安全注射針筒是裕豐公司唯一的
        獲利項目，如將此機密公開，損失無法估計。依合約約
        定每支針筒鐿太公司要給裕豐公司新臺幣0.1元，如此
        大部分的利潤都轉鐿太公司那裡，以公司的立場或者是
        投資者的立場，如果知道這些狀況，根本不會再投資裕
        豐公司等語明確（見本院卷第1宗199至201頁）。
      3.再者，鐿太公司（代表人林寶彰）93年6月14日致張賴
        玉好之存證信函記載﹕「本公司與台端簽訂安全針筒專
        利生產製造銷售合約與代理裕豐公司製造銷售合作契約
        以及相關附約為不可切割之合約，原因係由於台端於授
        權本公司之前，已將產品之製造銷售權授權予裕豐公司
        ，台端與裕豐公司負責人戊○○為夫妻關係，台端將權
        利授權與本公司後，裕豐公司之營運項目將受影響，為
        求將裕豐公司納入整個聯營安全針筒專利權生產製造銷
        售合約之體系中，本公司方於安全針筒專利權生產製造
        銷售合約承諾並給付新臺幣一千零五十萬以購買裕豐公
        司之股票，由本公司交叉持股裕豐公司，而未來由台端
        （或其指定之代表人）交叉持股雙方共同成立新公司方
        式，共同經營安全針筒專利權生產製造銷售合約。...
        」（見94年偵字第20500號卷第285、286頁）。
      4.綜上事證，被告身為裕豐公司負責人，為裕豐公司處理
        事務，竟未經股東會決議，而代表裕豐公司與鐿太公司
        簽訂「代理裕豐公司製造銷售合作契約」，將裕豐公司
        之生產銷售具專利權之安全針筒之主要營業項目讓與他
        人，且依該契約之書面約定，裕豐公司就每支針筒僅取
        得0.1元之權利金，扣除裕豐公司應付予專利權人張賴
        玉好0.08之專利權利金後，裕豐公司僅取得0.02元之毛
        利，再扣除裕豐公司之營運成本後，裕豐公司實際上無
        法獲得利潤。又被告同時簽字同意由擁有安全針筒專利
        權之張賴玉好與鐿太公司簽訂「安全針筒專利權生產製
        造銷售合作契約」及其附約，約定於張賴玉好將上開鐿
        太公司代理裕豐公司製造銷售之產品之相關智慧財產權
        授權予鐿太公司後，由張賴玉好與鐿太公司合組成立一
        新公司，由新公司製造銷售上開產品；由此可知被告代
        表裕豐公司與鐿太公司簽訂「代理裕豐公司製造銷售合
        作契約」之最終目的，係為使由其太太張賴玉好入股之
        新公司製造銷售原屬裕豐公司主要營業項目之具專利權
        之安全針筒產品，益徵其簽訂上開契約係出於為自己或
        其太太張賴玉好不法利益之意圖，及出於損害裕豐公司
        利益之意圖。
      5.至辯護人為被告辯護稱裕豐公司無法證明被告造成任何
        損害等語，惟「按背信罪所稱財產或其他利益上之損害
        ，係指減少現存財產上價值之意，凡妨害財產上增加以
        及喪失日後可得期待之利益亦包括之，又所生損害之數
        額，並不須能明確計算，祇須事實上生有損害為已足，
        不以損害有確定之數額為要件」（最高法院80年臺上字
        第2205號判決意旨參照），本件雖因被告原本盤算之由
        鐿太公司與張賴玉好合組之新公司未如期成立，致被告
        代表裕豐公司與鐿太公司終止上開代理製造銷售合約，
        惟自93年1月份簽約至6月份終止合約止之期間，簽約兩
        造均已依約履行，此有證人劉南嚴之上開證述在卷可憑
        ，其證言並有裕豐公司自鐿太公司（後改名為利台科技
        股份有限公司）處簽收之移交清單（見本院卷第1宗第1
        57至159頁）附卷可佐；又關於鐿太公司已依約於93年1
        月15日給付裕豐公司權利金500萬元，及於93年2月間分
        2次給付裕豐公司權利金100萬元、200萬元乙節，則有
        裕豐公司監察人劉南嚴、查核人胡鈞遠於94年3月7日製
        作之查核報告書（見94年偵字第20500號卷第214頁）、
        裕豐公司之第一銀行支票存款對帳單（見本院卷第1宗
        第154、155頁）在卷可憑，復為被告所不爭執。而依兩
        造93年1月13日簽訂「代理裕豐公司製造銷售合作契約
        附約一」第1條第2項「...(1)第1次付款，於自簽約日起
        1週內預付甲方（按指裕豐公司）新臺幣500萬元整。甲
        方應達成下列事項﹕a.甲方應於簽約日起1週內無條件
        轉移目前在授權區域內已有之業務聯絡對象及相關資料
        移轉給乙方（按指鐿太公司）。b.甲方自簽約日起允許
        乙方工程人員進駐甲方生產線進行相關生產、組包裝之
        機器設備之性能評估及資料收集。c.甲方自即日起轉移
        相關生產組包裝之機器設備之製造廠商資料及地點予乙
        方，並輔助乙方採購上述相關設備。(2)第2次付款，93
        年2月底前預付予甲方新臺幣300萬元整，甲方應達成下
        列事項﹕a.甲方應於1週內將甲方知網頁提供乙方使用
        及操作，乙方得視業務推展需要修改該網頁內容；所修
        改內容須獲得甲方之同意。b.甲方於3週內提供申請CE
        、GMP及FDA，510K之相關資料及經驗以協助乙方順利申
        請上述相關認證。c.甲方同意乙方自93年2月起派遣工
        程人員進駐甲方工廠生產線見習相關生產、組包裝機器
        設備之操作及相關文件制度之建立至熟練為止。d.甲方
        自93年3月15日以前提供5cc之安全注射器之相關零組件
        塑膠射出模具、相關圖面及規範供乙方設線生產。e.甲
        方應於93年3月31日以前，提供乙方1cc、3cc、5cc及10
        cc安全注射器之相關零組件塑膠射出模具圖及相關規範
        協助乙方發包製作模具。...」之規定，可知裕豐公司
        已將涉及營業秘密之業務聯絡對象、製造廠商資料、安
        全注射器之相關零組件塑膠射出模具、相關圖面及規範
        提供移轉給鐿太公司，並允許鐿太公司人員進場收集資
        料、見習相關生產、組包裝機器設備之操作等事項，則
        履行契約之結果，已使裕豐公司賴以競爭之技術及營業
        秘密外流，雖所生損害之數額尚難明確計算，惟其確已
        受有損害，至為灼然。
      6.綜上所述，此部分事證明確，被告之背信犯行洵堪認定
        。被告辯稱其無背信之情，亦無損害裕豐公司之意圖云
        云，為其卸責之詞，難以採信。
（三）偽造私文書部分﹕
      訊據被告固坦承其有於上揭時、地，在裕豐公司員工壬○○、辛○○、己○○、庚○○、劉子○○、丁○○、丙○○、癸○○、甲○○等9人未領取薪資之情況下，蓋用如
      附表所示之壬○○等9人之印文等情，惟矢口否認有何偽
      造私文書犯行，辯稱﹕伊於公司交接時，有告知新任之負
      責人，上開員工實際上未支領薪水云云，伊沒有偽造私文
      書、業務登載不實、填製不實會計憑證之犯意云云。辯護
      人亦為被告辯護稱﹕被告以為可向當鋪借貸以供發放薪資
      ，始先行於清冊上蓋章，是被告並非對於蓋章後無法發放
      薪資有確定之認識並促使其發生，自非明知為不實之事項
      而登載於其業務上作成之文書，且被告之所為不足以生損
      害於公眾或他人，故被告所為尚不該當業務登載不實罪；
      又積欠員工之薪資，已透過民事訴訟、被告以證人身分作
      證後，讓員工得以獲領薪資等語。經查﹕
      1.上述裕豐公司積欠員工壬○○、辛○○、己○○、庚○○、劉子○○、丁○○、丙○○、癸○○、甲○○等9
        人如附表所載之薪資，及未經壬○○等9人之同意，於
        彼等未領取薪資之情況下，蓋用如附表所示壬○○等9
        人之印文於裕豐公司員工薪資印領清冊上等情，有裕豐
        公司91年度及93年度員工薪資印領清冊、臺中市勞資關
        係協會開會通知單、臺中市政府勞資爭議案件申訴書、
        本院94年度勞訴字第87號民事判決書、臺灣高等法院臺
        中分院95年度勞上易字第25號民事判決書等在卷可稽，
        及有證人壬○○於本院證稱﹕伊於91、93年有在裕豐公
        司任職且公司當時有積欠如伊在勞工訴訟案件中所主張
        月份之薪水未給付，伊印章放在公司內由公司保管，交
        印章的目的是為了領薪資，伊知道每次領薪水都要蓋薪
        資印領清冊，但都不是伊自己蓋的，當初的目的是授權
        公司在伊等領取薪資之後在薪資印領清冊上幫伊等蓋章
        表示伊等已經有領取到薪水了，如果伊等尚未領取到薪
        資的話，應該就不可以在印領清冊上面蓋章等語；證人
        辛○○、庚○○、丁○○、丙○○、甲○○於本院均證
        稱﹕伊等於91、93年有在裕豐公司任職且公司當時有積
        欠如伊等在勞工訴訟案件中所主張月份之薪水未給付，
        伊等印章放在公司內由公司保管，交印章給裕豐公司的
        目的是作為領薪水蓋印證明之用，伊等沒有同意裕豐公
        司或被告於未給付伊等某月份薪水的情形下，可以在印
        領清冊的該月份欄內蓋上伊等的印章等語（見本院卷第
        1宗第203至209頁），復為被告所不爭執（見本院卷第1
        宗第209頁反面），堪信為真實。
      2.被告雖辯稱其無故意云云，惟按被告明知裕豐公司未給
        付如附表所示之薪資予員工壬○○等9人，竟仍盜蓋如
        附表所示之壬○○等9人之印章於員工薪資印領清冊上
        ，表示壬○○等9人業已領取如附表所示之薪資，亦即
        裕豐公司業已支付如附表所示之薪資，而偽造該員工薪
        資印領清冊（按員工薪資印領清冊為被告業務上製作之
        文書，亦屬員工領取薪資之收據私文書，及為商業會計
        法規定會計憑證中之原始憑證），則被告就其盜蓋未領
        取薪資員工之印章於印領清冊上乙節已有認識，並有意
        使其發生，顯具有偽造私文書及填製不實會計憑證之故
        意，此觀被告自承嗣將印領清冊置放於公司移交文件中
        （見本院卷第2宗第82頁反面），顯有以假做真之意甚
        明。且被告未經製作權人壬○○等9人之同意即蓋用彼
        等之印章於裕豐公司員工薪資印領清冊上，自足生損害
        於壬○○等9人及裕豐公司對薪資發放管理之正確性。
        是被告之所辯，為其卸責之詞，尚難採信。本件事證明
        確，被告此部分之犯行亦堪認定。
三、論罪科刑﹕
（一）關於刑法第33條第5款、第51條、第56條之新舊法綜合比
      較﹕
      查被告行為後，刑法第33條第5款、第51條、第56條等條
      文業於94年2月2日修正公布，並於95年7月1日施行。按行
      為後法律有變更者，適用行為時之法律，但行為後之法律
      有利於行為人者，適用最有利於行為人之法律，現行刑法
      第2條第1項定有明文。此條規定乃與刑法第1條罪刑法定
      主義契合，而貫徹法律禁止溯及既往原則，係規範行為後
      法律變更所生新舊法律比較適用之準據法，是刑法第2條
      本身雖經修正，但刑法第2條既屬適用法律之準據法，本
      身尚無比較新舊法之問題，應一律適用裁判時之現行刑法
      第2條規定，以決定適用之刑罰法律，先予敘明。復按比
      較新舊法，應就罪刑有關之共犯、未遂犯、想像競合犯、
      牽連犯、連續犯、結合犯，以及累犯加重、自首減輕暨其
      他法定加減原因（如身分加減）與加減例等一切情形，本
      於統一性及整體性原則，綜其全部罪刑之結果而為比較（
      最高法院95年5月23日第8次刑庭會議決議參照）。茲比較
      新舊法如下：
      1.刑法第33條第5款關於罰金數額之規定，由銀元一元以
        上，修正為新臺幣一千元以上，以百元計算之。本件被
        告所涉犯之刑法第339條第1項、第339條之2規定之罰金
        刑，於上開增訂修正結果，罰金刑之最高額固無變更，
        最低額則由「銀元一元（即新臺幣三元）以上」，提高
        為「新臺幣一千元以上」。新舊法比較結果，以舊法較
        有利於行為人。
      2.刑法第51條關於定應執行刑之規定，修正前刑法第51條
        規定：「數罪併罰，分別宣告其罪之刑，依左列各款定
        其應執行者：」其中第5款規定：「宣告多數有期徒刑
        者，於各刑中之最長期以上，各刑合併之刑期以下，定
        其刑期。但不得逾20年」。修正後刑法第51條第5款規
        定：「宣告多數有期徒刑者，於各刑中之最長期以上，
        各刑合併之刑期以下，定其刑期。但不得逾30年」。經
        比較結果，以修正前之刑法第51條第5款較有利於行為
        人。
      3.刑法第56條連續犯之規定，業已修正公布刪除，則被告
        之犯罪事實欄第一段所載犯行，因行為後新法業已刪除
        連續犯之規定，原屬連續犯之數個犯罪行為，依新法應
        數罪併罰，比較修正前之規定，可依裁判上一罪論處，
        顯然修正前之規定有利於被告，如仍依修正後之規定，
        對於被告極為不利，此刪除雖非犯罪構成要件之變更，
        但顯已影響行為人刑罰之法律效果，自屬法律有變更，
        故新舊法比較結果，以舊法較有利於行為人。
      4.綜上所述，經綜合比較結果，以修正前刑法之規定較有
        利於被告，則依刑法第2條第1項從舊從輕原則，應適用
        被告行為時即修正前之刑法規定
（二）犯罪事實欄第一段部分﹕
      核被告就犯罪事實欄第一段所為，係犯刑法第342條第1項
      之背信罪。被告就犯罪事實欄第一段第（一）（二）分段
      先後之背信行為，時間緊接，犯罪構成要件相同，顯係基
      於概括之犯意為之，為連續犯，應依修正前刑法第56條規
      定，論以一罪，並加重其刑。
（三）犯罪事實欄第二段部分﹕
      按商業會計法之商業會計憑證，分為原始憑證及記帳憑證
      ，所謂原始憑證，係指證明事項之經過，而為造具記帳憑
      證所根據之憑證，而記帳憑證則係指證明處理會計事項人
      員之責任而為記帳所根據之憑證而言，此觀諸商業會計法
      第15條之規定自明。又薪資印領清冊係由薪資發放單位（
      如機關、公司行號或個人等）所制作，由領款人員於其上
      簽章，用以證明該薪資業經其領取之文件，具有收據之性
      質。因之，領款人員在薪資印領清冊上簽章之行為，係用
      以表示其已經領取該項薪資之意思，即具有以其名義表達
      上開意思之私文書性質（最高法院89年臺上字第3099號判
      決意旨參照）。故員工薪資印領清冊性質上係屬商業會計
      法上之會計憑證，亦屬刑法上之私文書。是核被告就犯罪
      事實欄第二段所為，係犯刑法第210 條偽造私文書罪及商
      業會計法第71條第1款商業負責人明知為不實之事項而填
      製會計憑證罪。又商業會計法第71條第1款之商業負責人
      以明知為不實之事項而填製會計憑證罪，與刑法第215條
      之從事業務之人登載不實事項於業務上文書罪，皆規範處
      罰同一之登載不實行為，應屬法規競合，前者為後者之特
      別規定，依特別法優於普通法之原則，應優先適用商業會
      計法第71條第1款之罪論處（最高法院94年度臺上字第506
      4號判決、95年度臺上字第4286號判決意旨參照）。起訴
      書就此部分認被告係犯刑法第215條業務登載不實罪，容
      有誤會，惟其社會基本事實係屬同一，爰依刑事訴訟法第
      300條，予以變更起訴法條。被告先後於裕豐公司員工薪
      資印領清冊上偽造如附表所示之印文62枚，係於同時同地
      實施，侵害相同之法益，各行為之獨立性極為薄弱，依一
      般社會健全觀念，在時間差距上，難以強行分開，在刑法
      評價上，以視為數個舉動之接續施行，屬接續犯，合為包
      括之一罪。又被告以一偽造薪資印領清冊之行為，同時觸
      犯偽造私文書罪及商業負責人明知為不實之事項而填製會
      計憑證罪，屬想像競合犯，應從一重之偽造私文書罪處斷
      。
（四）被告所犯上開背信罪及偽造私文書二罪間，犯意各別，行
      為互殊，應分論併罰。爰審酌被告身為裕豐公司負責人，
      竟公私不分，意圖損害裕豐公司之利益，連續為上開背信
      犯行，造成裕豐公司財產上重大損害；且明知未給付員工
      薪資，竟盜蓋員工印章於印領清冊上，造成壬○○等9名
      員工之損害；及被告犯罪後毫無悔意等一切情狀，分別量
      處如主文所示之刑。又被告犯罪時間，係於96年4月24日
      以前，合於中華民國九十六年罪犯減刑條例第2條第1項規
      定之基準日之前，所宣告之刑又未逾有期徒刑1年6月，不
      在該條例第3條第1項所定排除減刑之列，應依該條例第2
      條第1項第3款之規定，減其宣告刑2分之1，再依法合併定
      其應執行刑。
（五）另起訴書就犯罪事實欄第一段部分已記載被告於93年1月
      13日代表裕豐公司與鐿太公司簽訂「代理裕豐公司製造銷
      售合作契約」及其附約，雖漏未記載關於同日被告簽字同
      意由張賴玉好與鐿太公司簽訂之「安全針筒專利權生產製
      造銷售合作契約」及其附約等情，惟張賴玉好與鐿太公司
      之上開契約係屬裕豐公司與鐿太公司簽訂之「代理裕豐公
      司製造銷售合作契約」中約定之技術轉移之一環，應認此
      部分犯行，與起訴書及補充理由書所載之部分有實質上一
      罪關係，本院自得併予審理。又起訴書就犯罪事實欄第二
      段部分已記載被告偽造不實之薪資印領清冊，雖漏未記載
      薪資印領清冊屬會計憑證之部分，亦應認此部分犯行，與
      起訴書所載部分有實質上一罪關係，本院自得併予審理，
      附此敘明。
（六）偽造之如附表所示「壬○○」印文8枚、「辛○○」印文8
      枚、「己○○」印文6枚、「庚○○」印文8枚、「劉子○○」印文8枚、「丁○○」印文6枚、「丙○○」印文5枚
      、「癸○○」印文8枚、「甲○○」印文5枚，合計偽造之
      印文共62枚，應依刑法第219條規定，不問屬於被告與否
      ，沒收之。
據上論斷，應依刑事訴訟法第299條第1項前段、第300條，商業
會計法第71條第1款，刑法第2條第1項前段、第342條第1項、第
210條、第215條、第219條、（修正前）第51條第5款、第55條、
（修正前）第56條，刑法施行法第1條之1第1項、第2項前段，中
華民國九十六年罪犯減刑條例第2條第1項第3款、第7條、第10條
第1項，判決如主文。
本案經檢察官乙○○到庭執行職務。
中    華    民    國    99    年    10    月    29    日
                刑事第十三庭  審判長法  官  吳幸芬
                                    法  官  黃建都
                                    法  官  戴嘉慧
以上正本證明與原本無異。
如不服本判決應於收受判決後10日內向本院提出上訴書狀，並應
敘述具體理由；其未敘述上訴理由者，應於上訴期間屆滿後20日
內向本院補提理由書 (均須按他造當事人之人數附繕本)「切勿
逕送上級法院」。
告訴人或被害人對於判決如有不服具備理由請求檢察官上訴者，
其上訴期間之計算係以檢察官收受判決正本之日期為準。
                                    書記官  劉晴芬
中    華    民    國    99    年    11    月    1     日
【附表】
┌───┬───────┬───────┬───────┬───────┬───────┬───────┬───────┬───────┐
│      │91年5月       │91年6月       │91年9月       │93年3月       │93年4月       │93年5月       │93年8月       │93年9月       │
├───┼───────┼───────┼───────┼───────┼───────┼───────┼───────┼───────┤
│壬○○│薪資2萬2851元 │薪資2萬2851元 │薪資2萬4282元 │薪資2萬3568元 │薪資2萬5720元 │薪資2萬2851元 │薪資2萬2851元 │薪資2萬2851元 │
│      │印文1枚       │印文1枚       │印文1枚       │印文1枚       │印文1枚       │印文1枚       │印文1枚       │印文1枚       │
├───┼───────┼───────┼───────┼───────┼───────┼───────┼───────┼───────┤
│辛○○│薪資1萬9609元 │薪資1萬9609元 │薪資2萬0909元 │薪資2萬0259元 │薪資2萬2210元 │薪資1萬9609元 │薪資1萬9609元 │薪資1萬9609元 │
│      │印文1枚       │印文1枚       │印文1枚       │印文1枚       │印文1枚       │印文1枚       │印文1枚       │印文1枚       │
├───┼───────┼───────┼───────┼───────┼───────┼───────┼───────┼───────┤
│己○○│              │              │薪資2萬5500元 │薪資2萬9700元 │薪資2萬7600元 │薪資2萬7050元 │薪資3萬3077元 │薪資1萬0850元 │
│      │              │              │印文1枚       │印文1枚       │印文1枚       │印文1枚       │印文1枚       │印文1枚       │
├───┼───────┼───────┼───────┼───────┼───────┼───────┼───────┼───────┤
│庚○○│薪資1萬7900元 │薪資2萬1370元 │薪資2萬1640元 │薪資2萬3487元 │薪資2萬3200元 │薪資2萬1210元 │薪資2萬0819元 │薪資2萬1670元 │
│      │印文1枚       │印文1枚       │印文1枚       │印文1枚       │印文1枚       │印文1枚       │印文1枚       │印文1枚       │
├───┼───────┼───────┼───────┼───────┼───────┼───────┼───────┼───────┤
│劉蘇碧│薪資2萬3459元 │薪資1萬2665元 │薪資2萬6338元 │薪資2015元    │薪資8444元    │薪資2萬5091元 │薪資2萬3459元 │薪資2萬3459元 │
│鸞    │印文1枚       │印文1枚       │印文1枚       │印文1枚       │印文1枚       │印文1枚       │印文1枚       │印文1枚       │
├───┼───────┼───────┼───────┼───────┼───────┼───────┼───────┼───────┤
│丁○○│              │              │薪資2萬2185元 │薪資2萬4600元 │薪資2萬4870元 │薪資2萬3680元 │薪資8365元    │薪資2萬1600元 │
│      │              │              │印文1枚       │印文1枚       │印文1枚       │印文1枚       │印文1枚       │印文1枚       │
├───┼───────┼───────┼───────┼───────┼───────┼───────┼───────┼───────┤
│丙○○│              │              │              │薪資2萬1400元 │薪資2萬1651元 │薪資2萬1400元 │薪資2萬0557元 │薪資2萬0035元 │
│      │              │              │              │印文1枚       │印文1枚       │印文1枚       │印文1枚       │印文1枚       │
├───┼───────┼───────┼───────┼───────┼───────┼───────┼───────┼───────┤
│癸○○│薪資2萬7922元 │薪資2萬5716元 │薪資2萬7781元 │薪資2萬7940元 │薪資2萬7940元 │薪資2萬5369元 │薪資2萬5026元 │薪資2萬5924元 │
│      │印文1枚       │印文1枚       │印文1枚       │印文1枚       │印文1枚       │印文1枚       │印文1枚       │印文1枚       │
├───┼───────┼───────┼───────┼───────┼───────┼───────┼───────┼───────┤
│甲○○│              │              │              │薪資2萬9689元 │薪資2萬8312元 │薪資2萬5500元 │薪資2萬4112元 │薪資2萬4283元 │
│      │              │              │              │印文1枚       │印文1枚       │印文1枚       │印文1枚       │印文1枚       │
└───┴───────┴───────┴───────┴───────┴───────┴───────┴───────┴───────┘
【附錄本案論罪科刑法條】
商業會計法第71條
商業負責人、主辦及經辦會計人員或依法受託代他人處理會計事
務之人員有下列情事之一者，處5年以下有期徒刑、拘役或科或
併科新臺幣60萬元以下罰金：
一、以明知為不實之事項，而填製會計憑證或記入帳冊。
二、故意使應保存之會計憑證、會計帳簿報表滅失毀損。
三、偽造或變造會計憑證、會計帳簿報表內容或毀損其頁數。
四、故意遺漏會計事項不為記錄，致使財務報表發生不實之結果
    。
五、其他利用不正當方法，致使會計事項或財務報表發生不實之
    結果。
刑法第210條（偽造變造私文書罪）
偽造、變造私文書，足以生損害於公眾或他人者，處5年以下有
期徒刑。
刑法第215條（業務上文書登載不實罪）
從事業務之人，明知為不實之事項，而登載於其業務上作成之文
書，足以生損害於公眾或他人者，處3年以下有期徒刑、拘役或5
百元以下罰金。
刑法第342條（背信罪）
為他人處理事務，意圖為自己或第三人不法之利益，或損害本人
之利益，而為違背其任務之行為，致生損害於本人之財產或其他
利益者，處5年以下有期徒刑、拘役或科或併科1千元以下罰金。
前項之未遂犯罰之。

司法院資訊處製作；財團法人民間司法改革基金會備份。
